【裁判字號】    99,上訴,930
【裁判日期】    990429
【裁判案由】    毒品危害防制條例
【裁判全文】
臺灣高等法院刑事判決                 99年度上訴字第930號
上  訴  人  臺灣士林地方法院檢察署檢察官
被      告  甲○○
指定辯護人  本院公設辯護人陳德仁
上列上訴人因被告違反毒品危害防制條例案件，不服臺灣士林地
方法院98年度訴字第360 號，中華民國99年1 月14日第一審判決
（起訴案號：臺灣士林地方法院檢察署98年度偵字第11347 號）
，提起上訴，本院判決如下：
    主  文
上訴駁回。
    理  由
壹、公訴意旨略以：被告甲○○明知安非他命係政府依據毒品危
    害防制條例所公告列管之第二級毒品，不得販賣，竟仍於民
    國98年7 月29日17、18時許，在臺北縣八里鄉○○路○ 段
    210 巷附近某廟宇旁公共廁所，先收受蘇忠貞支付之新臺幣
    （下同）1,000 元，再向真實姓名年籍不詳、綽號「阿兄」
    之人調取第二級毒品安非他命，以先行施用部分或收受蘇忠
    貞給付部分以賺取代價之方式，販賣第二級毒品安非他命予
    蘇忠貞（蘇忠貞施用毒品部分另經臺灣士林地方法院檢察署
    檢察官以98年度毒偵字第1466號不起訴處分確定）。嗣為警
    持原審法院搜索票，於98年8 月3 日19時30分許，在蘇忠貞
    臺北縣八里鄉○○路○ 段210 巷151 號之住處查獲，扣得第
    二級毒品安非他命殘渣袋5 個、玻璃球吸食器1 組、玻璃球
    1 個及分裝杓1 支等物品，蘇忠貞始供出上情；再由警於98
    年8 月20日19時許，持原審法院搜索票前往被告位於臺北縣
    八里鄉○○路○ 段（起訴書誤繕為2 段）398 巷20號3 樓之
    住處查獲，並扣得第二級毒品安非他命殘渣袋5 個、玻璃瓶
    吸食器1 組、玻璃球1 個、分裝袋11個及分裝杓1 支等物品
    。因認被告涉犯毒品危害防制條例第4 條第2 項之販賣第二
    級毒品罪嫌。
貳、證據能力：
一、查本件被告甲○○所為不利於己之陳述，並無出於強暴、脅
    迫、利誘、詐欺、疲勞訊問、違法羈押或其他不正之方法，
    亦非違反法定障礙事由經過期間不得訊問或告知義務之規定
    而為，依刑事訴訟法第156 條第1 項、第158 條之2 規定，
    應認其有證據能力。
二、按「證人、鑑定人依法應具結而未具結者，其證言或鑑定意
    見，不得作為證據」，刑事訴訟法第158 條之3 定有明文。
    查證人蘇忠貞於98年9 月23日施用毒品案件檢察官訊問時所
    為供述（見98年度毒偵字第1466號卷【下稱毒偵字卷】第
    24-25 頁），檢察官未依法命其具結，揆諸前揭法條規定，
    此次證述之證言，自不得作為證據。
三、其餘本件供述及非供述證據（詳見後述），檢察官、被告及
    辯護人於本院調查證據時，並未於言詞辯論終結前聲明異議
    ，本院審酌該等證據作成時之情況，認為適當，且亦無其他
    違背法定程序而取證之情形，依刑事訴訟法第159 條之5 規
    定、第158 條之4 反面解釋，自有證據能力。
、得心證之理由：
一、按犯罪事實應依證據認定之，無證據不得認定犯罪事實，又
    不能證明被告犯罪或其行為不罰者，應諭知無罪之判決，刑
    事訴訟法第154 條第2 項、第301 條第1 項分別定有明文。
    次按認定不利於被告之事實，須依積極證據，茍積極之證據
    本身存有瑕疵而不足為不利於被告事實之認定，即應為有利
    於被告之認定，更不必有何有利之證據，而此用以證明犯罪
    事實之證據，猶須於通常一般人均不至於有所懷疑，堪予確
    信其已臻真實者，始得據以為有罪之認定，倘其證明尚未達
    到此一程度，而有合理性之懷疑存在，致使無從為有罪之確
    信時，即應為無罪之判決，此有最高法院82年度臺上字第16
    3 號判決、76年度臺上字第4986號、30年度上字第816 號等
    判例意旨可資參照。而依法治國家之刑事訴訟原則，檢察官
    除提起公訴外，尚須維持公訴，負有說服責任，其舉證責任
    之目的，係在充分證明被告確有如公訴所指之犯罪事實，從
    而其舉證責任應存在於刑事訴訟程序之全程，且於舉證不足
    以使法院產生有罪之確信時，為終局的舉證責任未盡，是故
    ，於公訴程序，用以證明犯罪事實之證據之蒐集、提出、及
    說服之責任，在於檢察官，刑事訴訟法第161 條第1 項規定
    檢察官就被告犯罪事實，應負舉證責任，並指出證明之方法
    ，即明示其旨，至於修正前刑事訴訟法第163 條第1 項及修
    正後刑事訴訟法第163 條第2 項關於法院調查證據之規定，
    乃指法院應於訴訟當事人舉證之範圍內，依職權或聲請，循
    刑事訴訟法第164 條以下關於證據調查之程序及方法而為調
    查，以將檢察官及其他當事人之舉證轉換為法院之證據認知
    ，究明證據之證據能力與證明力，非謂法院得逾越公正第三
    者地位，代檢察官蒐集證據，否則不啻破壞訴訟三方關係，
    衍生由法院證明被告犯罪，或檢察官與法院協同證明被告犯
    罪等嚴重悖反法治國家原則之結果，影響人民對於法院中立
    客觀之信賴，最高法院87年度臺非字第1 號判決謂：「按法
    院固應依職權調查證據，但並無蒐集證據之義務。刑事訴訟
    法第379 條第10款規定應於審判期日調查之證據而未予調查
    之違法，解釋上應不包括蒐集證據在內，其調查之範圍，以
    審判中案內所存在之一切證據為限，案內所不存在之證據，
    即不能責令法院為發現真實，應依職權從各方面詳加蒐集、
    調查。」，暨92年度臺上字第128 號判例謂：「刑事訴訟法
    第161 條已於91年2 月8 日修正公布，修正後同條第1 項規
    定：檢察官就被告犯罪事實，應負舉證責任，並指出證明之
    方法。因此，檢察官對於起訴之犯罪事實，應負提出證據及
    說服之實質舉證責任。倘其所提出之證據，不足為被告有罪
    之積極證明，或其闡明之證明方法，無從說服法官以形成被
    告有罪之心證，基於無罪推定之原則，自應為被告無罪判決
    之諭知。」洵屬的論，可供參考。
二、公訴意旨認被告甲○○涉犯販賣第二級毒品罪嫌，無非係以
    ：「被告警詢及偵查之供述、證人蘇忠貞警詢及偵查之證述
    、臺北縣政府警察局蘆洲分局指認犯罪嫌疑人紀錄表、原審
    法院搜索票、搜索扣押筆錄、扣押物品目錄表、扣押物品收
    據、現場及證物照片」等，為其主要論據。
三、訊據被告甲○○固坦承於98年7 月29日受證人蘇忠貞委託，
    拿證人蘇忠貞交付之1,000 元，向真實姓名年籍不詳、綽號
    「阿兄」之人調取第二級毒品安非他命，再轉交予證人蘇忠
    貞之事實，惟堅決否認有何販賣第二級毒品安非他命之犯行
    ，辯稱：伊向「阿兄」調貨後是原封不動拿給證人蘇忠貞，
    沒有先拿些自己用，且證人蘇忠貞經驗尿後呈現安非他命陰
    性反應，並經臺灣士林地方法院檢察署檢察官以98年度毒偵
    字第1466號不起訴處分確定，亦無由證明伊交付證人蘇忠貞
    者確為第二級毒品安非他命等語。
四、經查：
  (一)被告於98年7 月29日拿證人蘇忠貞交付之1,000 元，向真實
    姓名年籍不詳、綽號「阿兄」之人調取第二級毒品安非他命
    ，再轉交予證人蘇忠貞之事實，為被告所是認，核與證人蘇
    忠貞於原審審理時結證：98年7 月29日17、18時許，伊在臺
    北縣八里鄉○○路○ 段附近遇到被告，伊先拿1,000 元給被
    告，請被告幫伊調安非他命，被告後來拿到伊家中給伊等語
    相符（見原審98年度訴字第360 號卷【下稱原審卷】第46、
    49、53頁），此部分事實洵堪認定。
  (二)被告是否有販賣第二級毒品安非他命之犯行：
  1.被告雖於98年8 月20日警詢及98年8 月21日偵訊時供稱：伊
    於98年7 月29日17時許，在臺北縣八里鄉一間便利商店向「
    阿兄」調得安非他命，交給證人蘇忠貞時向證人蘇忠貞收
    2,000 元，那包毒品有用了10、11次才給證人蘇忠貞，因證
    人蘇忠貞知道調貨都會賺一些佣金等語（見98年度偵字第
    11347 號卷【下稱偵字卷】第9-10、39頁）。惟按「刑事訴
    訟法第156 條第2 項規定，被告雖經自白，仍應調查其他必
    要之證據，以察其是否與事實相符，立法目的乃欲以補強證
    據擔保自白之真實性；亦即以補強證據之存在，藉之限制自
    白在證據上之價值；而所謂補強證據，則指除該自白本身外
    ，其他足資以證明自白之犯罪事實確具有相當程度真實性之
    證據而言；雖其所補強者，非以事實之全部為必要，但亦須
    因補強證據與自白之相互利用，而足使犯罪事實獲得確信者
    ，始足當之」，此有最高法院74年台覆字第10號判例意旨可
    稽。依前揭判例意旨，被告之自白本不得作為認定犯罪事實
    之唯一證據，尚須佐以其他得以證明被告自白之補強證據，
    方足使犯罪事實獲得確信，合先敘明。
  2.查證人蘇忠貞於警詢時證稱：伊最近一次施用第二級毒品安
    非他命是98年7 月29日18時許在臺北縣八里鄉○○路○ 段
    210 巷一間公共廁所，該毒品是被告給伊吸食的，伊沒有以
    金錢向被告購買，伊吸食完就離開，被告有無吸食伊不知道
    等語（見偵字卷第11-15 頁）；於本案偵訊時則證稱：被告
    最後一次給伊毒品是98年7 月29日17、18時許在臺北縣八里
    鄉○○路○ 段210 巷一間廟旁的公共廁所，伊當時先拿
    1,000 元給被告，被告拿毒品給伊後，沒有回伊住處施用，
    伊有倒一些給被告，伊請被告調毒品會拿一些毒品給被告賺
    ，被告所說佣金的意思應該是被告會偷倒一些去用，幫忙拿
    藥的人有的會又賺錢又賺藥等語（見偵字卷第54-55 頁）；
    於其施用毒品案件偵訊時又證稱：伊最近一次施用毒品是98
    年7 月29日18時許在臺北縣八里鄉住家附近公廁，因被告用
    一用放在旁邊，伊看到就自己拿來用，伊沒有出錢，用兩口
    就走，被告來不及制止等語（見毒偵字卷第20-22 頁）；於
    原審審理時復證稱：98年7 月29日17、18時許伊在臺北縣八
    里鄉○○路○ 段附近遇到被告，伊先拿1,000 元給被告，請
    被告幫伊調安非他命，被告約半小時到1 小時後拿到伊住處
    叫醒伊，伊拿到後有倒一點給被告，之後伊倒頭就睡，這包
    毒品伊後來自己跑到附近臺北縣八里鄉○○路○ 段公廁施用
    ，沒有和被告一起施用，那次施用感覺不會苦苦的，和之前
    的不一樣，伊警詢和自己施用毒品案件偵訊時說沒拿錢向被
    告買毒品，是指98年7 月29日當日伊請被告調貨前，有在公
    廁拿被告施用的毒品來用，被告來不及制止那次等語（見原
    審卷第46-54 頁）。足見證人蘇忠貞對被告究係轉讓、販賣
    、幫助施用或根本未主動提供第二級毒品安非他命供其吸食
    、及其所施用者是否確為第二級毒品安非他命等情，前後證
    述顯有相互扞格齟齬之瑕疵，事理上並非毫無合理可疑；且
    依證人蘇忠貞於本案偵訊時證述：被告拿毒品給伊後，伊有
    倒一些給被告，伊請被告調毒品會拿一些毒品給被告賺，被
    告所說佣金的意思應該是被告會偷倒一些去用，幫忙拿藥的
    人有的會又賺錢又賺藥等語（見偵字卷第54-55 頁）；及於
    原審審理時證稱：伊倒一些毒品給被告，是走路工的意思，
    拜託別人拿東西，大部分自己都會倒些給拿的人，都知道要
    怎麼做，這不是被告要求的等語（見原審卷第50、55頁），
    足見證人蘇忠貞對被告在交貨前自行施用部分或其於被告交
    貨後再倒部分予被告等情，亦證稱均非基於其與被告間之合
    意，是公訴人援以證人蘇忠貞之證述據為認定被告販賣第二
    級毒品安非他命之犯行，尚嫌速斷。
  3.又被告為警查獲時，固於其住處扣得安非他命殘渣袋5 個、
    玻璃瓶吸食器1 組、玻璃球1 個、分裝袋11個及分裝杓1 支
    （見偵字卷第26、32-36 頁），惟被告於警詢時即供稱該等
    物品係其自行施用毒品所用，而觀諸該等物品中僅有殘渣袋
    ，並無其他袋裝毒品，又數量非鉅，衡情尚未超過個人所需
    或經濟負擔，且一般而言，施用毒品者，以數次分別購入數
    包，或將所買入之毒品以分裝杓、分裝袋加以分裝，以便吸
    食或將購得毒品攜帶外出或藏放，均屬可能，再酌以被告亦
    曾於91年間因施用毒品案件經臺灣板橋地方法院裁定送觀察
    勒戒，足見其所供上開物品係為自行施用等情，實非無據，
    自難僅憑被告持有該等物品，遽推論被告有何販賣毒品予證
    人蘇忠貞之行為。
  4.至被告於98年9 月8 日偵訊及原審歷次訊問時之供詞雖前後
    不一，有所反覆，且與證人蘇忠貞所述不符（見偵字卷第
    50-51 頁、原審98年度聲羈字第298 號卷【下稱聲羈字卷】
    第5-8 頁、原審卷第9-10、44、59-60 頁）。然按「被告本
    無自證無罪之義務，苟積極證據不足證明犯罪事實時，縱被
    告之抗辯或反證係屬虛偽不成立，仍不得因此即遽為有罪之
    認定」（最高法院21年上字第474 號、30年上字第482 號判
    例及95年度台上字第6080號判決參照）。從而，依上揭判例
    及判決意旨，於積極證據不足證明犯罪事實時，被告之抗辯
    縱屬不成立，或其供述有前後不一、相互矛盾或令人啟疑之
    情形，亦不得因此即遽為被告有罪之認定，自不得執為對被
    告不利之判斷，附此敘明。
  (三)被告是否有轉讓第二級毒品安非他命之犯行：
    按無償受他人委託，代為購買第二級毒品甲基安非他命後交
    付委託人，以便利、助益委託人施用者，為幫助施用，其行
    為人於購入甲基安非他命之始，即係為委託人而持有，並非
    購入後始另行起意，交付而移轉甲基安非他命之所有權予委
    託人，此與轉讓甲基安非他命，係指原未受他人委託而基於
    為自己之意思購買後，始起意將其所有之甲基安非他命，以
    移轉所有權之意思交付他人之情形，顯然有別（最高法院98
    年度台上第3670號判決意旨可參）。查被告既係拿證人蘇忠
    貞交付之1,000 元，向真實姓名年籍不詳、綽號「阿兄」之
    人調取第二級毒品安非他命，此外查無被告有為自己持有、
    居中營利之意圖或販賣之客觀事實，已如前述，則被告自始
    為證人蘇忠貞持有，當不成立轉讓第二級毒品安非他命之犯
    行。
  (四)被告是否有幫助施用第二級毒品安非他命之犯行：
    又按刑法上之幫助犯，以正犯已經犯罪為構成要件，故幫助
    犯無獨立性，如無他人犯罪行為之存在，幫助犯即無由成立
    ，此有最高法院24年上第1512號、60年台上字第2159號判例
    意旨可憑。查證人蘇忠貞於98年8 月3 日為警查獲後所採集
    之尿液（尿液檢體編號：I0000000號），經送臺灣檢驗科技
    股份有限公司檢驗結果呈安非他命及甲基安非他命陰性反應
    ，有該公司98年8 月20日UL/2009/80182 號濫用藥物檢驗報
    告（見原審卷第35頁），及臺北縣政府警察局蘆洲分局偵辦
    毒品案件尿液代號對照表（見毒偵字卷第19頁）各1 紙在卷
    可證，又證人蘇忠貞因此經臺灣士林地方法院檢察署檢察官
    以98年度毒偵字第1466號不起訴處分確定乙節，有該不起訴
    處分書1 份附卷可參（見毒偵字卷第26-27 頁），則在正犯
    即證人蘇忠貞施用第二級毒品安非他命之犯行無法證明而不
    存在下，被告幫助施用第二級毒品安非他命之犯行自無由成
    立，亦此敘明。
五、綜上所述，公訴人所舉證據不足為被告有罪之積極證明，其
    闡明之證明方法，仍有合理之懷疑存在，無從說服本院形成
    被告有罪之心證，基於罪疑有利被告之原則，自應從被告有
    利之認定。此外，復查無其他積極證據足認被告犯罪，揆諸
    首開說明，應為被告無罪之諭知。
肆、維持原判決及駁回上訴之理由：
一、原審依調查證據所得，綜合全案辯論意旨，以被告被訴販賣
    第二級毒品之犯罪尚屬無法證明，而為被告無罪之諭知，依
    法洵無不合。
二、檢察官仍執前詞，認被告確有販賣第二級毒品之犯行云云為
    由指摘原判決不當而提起上訴，亦均經本院於前開理由予以
    指駁說明。檢察官上訴意旨雖謂證人蘇忠貞之證詞足以證明
    被告幫彼調毒品時可得到佣金或被告自行自所調毒品中偷倒
    一些去用云云，即謂被告有營利之意圖而販賣第二級毒品等
    情。惟按「施用毒品者，其所稱向某人購買之供述，須補強
    證據以擔保其供述之真實性，良以施用毒品者其供述之憑信
    性本不及於一般人，況施用毒品者其供出來源，因而破獲者
    ，法律復規定得減輕其刑，其有為偵查機關誘導、或為邀輕
    典而為不實之陳述之可能，其供述之真實性自有合理之懷疑
    ，是施用毒品者關於其向某人購買毒品之供述，必須補強證
    據佐證，以擔保其供述之真實性，俾貫澈刑事訴訟無罪推定
    及嚴格證明之基本原則」（最高法院94年度台上字第2033號
    判決要旨參照）。因本案檢警並未自被告身上或住處扣得大
    量之毒品安非他命，而所扣得之證物如吸食器、殘渣袋或分
    裝袋等物充其量僅得證明被告有施用毒品之犯行，然尚無法
    使用本院得出被告必有販賣第二級毒品予蘇忠貞之犯行。此
    外，檢察官並未提出其他更積極具體之證據以說服本院被告
    確有販賣第二級毒品之犯行，自難僅以證人蘇忠貞前後不一
    、互有齟齬之證詞，遽為不利於被告之認定，故檢察官之上
    訴核無理由，應予駁回。
據上論斷，應依刑事訴訟法第368 條，判決如主文。
本案經檢察官陳昱旗到庭執行職務。
中    華    民    國    99    年    4     月    29    日
                  刑事第二十庭審判長法  官  楊貴雄
                                    法  官  林銓正
                                    法  官  許必奇
以上正本證明與原本無異。
如不服本判決，應於收受送達後10日內向本院提出上訴書狀，其
未敘述上訴之理由者並得於提起上訴後10日內向本院補提理由書
（均須按他造當事人之人數附繕本）「切勿逕送上級法院」。
                                    書記官  高郁婷
中    華    民    國    99    年    4     月    30    日

司法院資訊處製作；財團法人民間司法改革基金會備份。
